臺灣高等法院高雄分院刑事判決　　　　　九十三年度選上訴字第五號
　　上　訴　人　台灣高雄地方法院檢察署檢察官
　　被　　　告　甲○○
　　　　　　（原名張詰旻）
右上訴人因被告違反公職人員選舉罷免法案件，不服臺灣高雄地方法院九十一年度訴
字第三五二一號中華民國九十三年五月十三日第一審判決（起訴案號：臺灣高雄地方
法院檢察署九十一年度選偵字第二二二號），提起上訴，本院判決如左：
      主      文
原判決撤銷。
甲○○（原名張詰旻）共同對於有投票權之人，交付不正利益，而約其投票權為一定
之行使，處有期徒刑陸月，如易科罰金，以佰元折算壹日，褫奪公權貳年。
      事      實
一、甲○○（原名張詰旻）係於民國（下同）九十一年十二月七日投票之第六屆高雄
    市議員選舉第四選舉區（前金區、苓雅區、新興區）候選人張瑞德（原審通緝中
    ）之胞弟，擔任張瑞德服務處主任。張瑞德為爭取該選區選民支持，俾能於選舉
    時順利當選，乃與甲○○共同基於對於有投票權之人交付不正利益之犯意聯絡，
    於九十一年十一月初某日，在某不詳處所，共商於九十一年十一月十日十八時三
    十分，藉為張瑞德之子辦理結婚喜宴之機會，籌辦大型餐會，除宴請喜宴之道賀
    親友外，並免費招待選民享用，計劃對於有投票權之人交付不正利益，而約其投
    票支持張瑞德，為一定之行使。商定後，決定餐會地點設在高雄市苓雅區○○○
    路、輔仁路及中正一路交岔路口一帶之停車場或空地上，預計席開七百五十桌，
    由甲○○負責以每桌新台幣（下同）三千八百元之價格，委請不知情之不詳姓名
    成年師承辦餐會，並印製喜帖及「張瑞德募款餐會暨喜宴」等字樣之餐券，計
    劃透過選區之里長或椿，邀請並發給各該里不特定選民參加餐會。計劃既定，
    甲○○與張瑞德即分別與選區內之里長或椿接洽，委託邀請選區內不特定選民
    免費參加九十一年十一月十日十八時三十分之餐會，約定由各里長或椿統計出
    席該餐會之選民人數後，向服務處主任之甲○○索取上述喜帖或餐券。
二、嗣張瑞德於九十一年十一月二日十二時許，先在高雄市○○區○○路十六號「宮
    圓日本料理餐廳」，花費一萬九千元，席開兩桌，宴請高雄市前金區公所主任祕
    書陳百山及前金區之里長白宗正（長興里）、郭耀鴻（復元里）、張新坤（民生
    里）、林正福（三川里）、鄭順龍（草江里）、陳三寶（後金里）、李林春蘭（
    長城里）、高坤山（青山里）、謝明致（國民里）、李文識（博孝里）、薛伯陵
    （社西里）、黃崑光（文東里）、張瓊華（新生理）、蔡介欽（社東里）、陳蔡
    根針（長生里）、謝明倫（東金里）、林福枝（北金里）等十八人（原審另案判
    決）及趙評（林南里），席間向在場各里長要求投票支持，以此方式，對享用餐
    宴之有投票權之各里長交付相當於每桌九千五百元餐費之不正利益，並委請各里
    長邀請各該里不特定選民免費參加九十一年十一月十日之餐會，約定由各里長統
    計出席該餐會之選民人數後，向服務處主任之甲○○索取上述喜帖或餐券。
三、於九十一年十一月十日下午十八時三十分許舉行餐會時，計有苓雅區福西里里長
    黃加成取得上述餐券後，轉交五十張餐券與里民林慶松動員選民約十五人參加該
    餐會（餐桌編號四七二號─四七三號）；苓雅區金馬新村自治會長王信昌取得上
    述餐券後，動員該新村選民約近六十人參加該餐會（餐桌編號六三七號─六四二
    號）；前金區北金里里長林福枝取得上述餐券後，動員該里選民約十五人參加該
    餐會（餐桌編號一五六號─一五七號）；苓雅區五權里里長賴清榮取得上述餐券
    後，動員該里選民約十八人參加該餐會（餐桌編號已忘記）；苓雅區林榮里里長
    李攀龍取得上述餐券後，動員該里選民約十人參加該餐會（餐桌編號五三八號）
    ；前金區三川里里長林正福取得上述餐券後，動員該里選民約十人參加該餐會（
    餐桌編號一五三號）；前金區林投里里長趙評取得上述餐券後，動員該里選民約
    十二人參加該餐會（餐桌編號已忘記）；前金區博孝里里長李文識取得上述喜帖
    後，動員該里選民約四人參加該餐會（餐桌編號已忘記）；前金區青山里里長高
    坤山取得上述喜帖後，動員該里選民約八人參加該餐會（餐桌編號一一九號）；
    苓雅區福南里樁腳劉有德取得上述餐券後，動員該里選民約近六十人參加該餐會
    （餐桌編號二一七號─二二○號及二五一號、二五三號）。而上述參加該餐會之
    里長或里民（均另案偵查），均係高雄市第四選區之有投票權人，明知未繳納任
    何費用，且知悉張瑞德登記參加第六屆高雄市議員選舉，竟紛紛入場，享用張瑞
    德所交付相當於每桌三千八百元餐費之不正利益，張瑞德則利用上台致詞之機會
    ，公開向在場選民要求投票支持，以此方式，對享用餐宴之有投票權人交付不正
    利益，而約定投票權為一定之行使。
四、案由台灣高雄地方法院檢察署檢察官指揮法務部調查局高雄市調查處及高雄市政
    府警察局苓雅分局至現場蒐證後偵查起訴。
    理    由
一、訊據被告甲○○否認有違反選罷法賄選之犯行，辯稱：伊與張瑞德雖為兄弟，但
    並非張瑞德服務處之主任，伊僅係基於兄弟情誼，單純負責張瑞德之二子之喜宴
    ，僱請師，聯絡場地、親戚，並無謀為張瑞德能順利當選，而與張瑞德一同去
    拉票或發放免費餐券，使持免費餐券前來之選民獲得免費享用喜宴之不正利益，
    更無參予喜宴名單之決定，至於張瑞德是否在「宮圓日本料理店」宴請各里長，
    伊並不知情，亦未參加，喜宴當日，伊是在廚房打理，張瑞德有無上台講話，伊
    不清楚，伊只負責辦桌請客，不知他們有收免費餐券云云。
二、惟查：
  (一)前開被告與張瑞德二人，於九十一年十一月十日十八時三十分，在高雄市苓雅區
    ○○○路、輔仁路及中正一路之交岔路口一帶之停車場或空地上，為張瑞德之子
    辦理結婚喜宴，由被告僱請師，以每桌三千八百元之價格，席開七百五十桌，
    其中二百五十桌備用，留給不確定會來的，有一部分是要給選民食用的等情，分
    據被告及共同被告張瑞德於調查及偵、審中供述無訛（選他字卷第一四三頁反面
    ─第一四六、一五一頁、第一五五、一五六）。而九十一年十一月二日十二時許
    在「宮圓日本料理店」之餐會，係由張瑞德服務處通知張瑞德前往參加，當日席
    開二桌，消費一萬九千元，由張瑞德簽帳等情，亦據共同被告張瑞德及證人即「
    宮圓日本料理店」經理侯明秀證實（偵查卷第一五一頁、第一六０頁、一六一頁
    ），並有張瑞德簽帳之「領款通知單」影本一紙附卷可稽（偵查卷第一六二頁）
    。證人侯明秀於原審所證不知何人簽帳，只認識張瑞德參予餐會，所以員工簽「
    台灣新聞報張瑞德」（張瑞德時任台灣新聞報社董事長─偵查卷第一六一頁）云
    云。惟「領款通知單」係消費簽帳之證明，員工豈有任意簽寫與會之人姓名簽帳
    之理，應以調查中之證言為可採。「宮圓日本料理店」之餐會消費，既由張瑞德
    簽帳，足認張瑞德所供係他人安排之餐會，非真實可採。被告於調查中供承其為
    張瑞德服務處主任（選他字卷第一四三頁反面），並為張瑞德所證實（原審卷第
    四二頁）。被告係張瑞德服務處主任，而張瑞德前往「宮圓日本料理店」參加餐
    會，係由其服務處通知，已如上述，是當日之餐會，係由張瑞德服務處所安排，
    被告係該服務處主任，則該餐會係被告所安排甚明。
  (二)九十一年十一月二日十二時許，在「宮圓日本料理店」之餐會，除共同被告張瑞
    德到場外，另邀請高雄市前金區公所主任祕書陳百山及該區里長白宗正（長興里
    ）、郭耀鴻（復元里）、張新坤（民生里）、林正福（三川里）、鄭順龍（草江
    里）、陳三寶（後金里）、李林春蘭（長城里）、高坤山（青山里）、謝明致（
    國民里）、李文識（博孝里）、薛伯陵（社西里）、黃崑光（文東里）、張瓊華
    （新生理）、趙評（林南里）、蔡介欽（社東里）、陳蔡根針（長生里）、謝明
    倫（東金里）、林福枝（北金里）等十九人，分據證人陳百山等十九人證實（偵
    查卷第十九、二三、二六、二七、三０、三四、三九、四七、五二─五五、六五
    、七０、七四、七七、七九、八三、八七、八八、九二─九九、一０三、一０七
    、一一二、一二０─一二二、一五四頁，原審卷第一一八、一二０、一二二、一
    二四頁）李林春蘭雖證稱不記其有無參加，但當日僅文西里里長賴錦錄未到場外
    ，其餘前金區十九位里長均有應邀出席等情，為證人趙評證述無訛（偵查卷第八
    七、八八頁）。是李林春蘭當日亦有參加「宮圓日本料理店」之餐會無疑。而陳
    百山等十九人之參加當日餐會，或由張瑞德邀請或由里長相互通知，或由前開服
    務處人員邀請等情，亦為證人陳百山等所陳明。參以前開被告安排在「宮圓日本
    料理店」聚餐之情節觀之，被告與張瑞德間，有事先聯絡及行為分擔，灼然可見
    。張瑞德於餐會中，要求與會之人投票支持其連任高雄市第六屆市議員，並交付
    前揭喜帖或餐券，囑各里長邀請各該里里民免費參予九十一年十一月十日十八時
    三十分之餐會等情，亦分據證人郭耀煌、林正福、陳三寶、鄭順龍、高坤山、李
    文識、黃崑光、張瓊華、趙評、謝明致等證述綦詳（偵查卷第二七、三四、四八
    、五三、五四、五五、六五、七四、七九、八四、八八、九三、九四、九五、九
    八、九九、一００頁）。
  (三)被告甲○○與張瑞德二人，於九十一年十一月十日十八時三十分許，在高雄市苓
    雅區○○○路、輔仁路及中正一路口一帶之停車場或空地上，籌辦大型餐會，席
    開七百五十桌，已如上述。當日餐會，計有苓雅區福西里里長黃加成取得上開餐
    券後，轉交五十張餐券與里長林慶松，動員選民約十五人免費參加該餐會，苓雅
    區金馬新村自治會長王信昌取得上述餐券後，動員該新村選民約六十人免費參加
    該餐會；前金區北金里里長林福枝取得上述餐券後，動員該里選民約十八人免費
    參加該餐會；前金區林榮里里長李攀龍取得上述餐券後，動員該里選民約十人參
    加該餐會；前金區三川里里長林正福取得上述餐券後，動員該里選民約八人免費
    參加該餐會；前金區林投里里長趙評取得上述餐券後，動員該里選民約十二人免
    費參加該餐會；前金區博孝里里長李文識取得上述餐券後，動員該里選民約四人
    免費參加該餐會；前金區青山里里長高坤山取得上述餐券後，動員該里選民約八
    人免費參加該餐會；苓雅區福南里里長椿腳劉有德取得上述餐券後，動員該里選
    民約近六十人免費參加該餐會等情，分據各該負責動員之里長或椿腳黃加成、林
    慶松、王信昌、林福枝、賴清榮、李攀龍、林正福、趙評、李文識、高坤山、劉
    有德等十一人，及免費參加該餐會之選民石金亮、岳志龍、高鈺輝、虞達仁、趙
    黃秋綿、崔評、吳紹月、黃正雄、張簡哲雄等九人，於調查處詢問及檢察官偵查
    中證述明確（選他字卷第二七、三０、三四、三八、四七、五一、五七、六０、
    六九、七六、七七、八四─八六、八七─九０、九二、九三、九五、九八、九九
    、一０二、一０六、一０九─一一一、一一三、一一五、一一六、一二四─一二
    七頁、偵查卷第三三、三四、五四、五五、六三─六六、七四、一六三、一六四
    頁），並有該餐會桌次表影本，印有「張瑞德募款餐會暨喜宴」等字樣之餐券影
    本及名冊二本、禮簿影本資料一冊等在卷足憑（偵查卷第四四頁、選他字卷第十
    四頁、卷外）就各里長及椿之策動選民免費參加餐會，及餐會現場之桌次表觀
    之，顯係主辦餐會之人事先交代各里長、椿策動選民免費參加餐會，及陳報可
    能出席餐會之人數，俾憑以編排桌次表甚明。被告張張瑞德均係主辦餐會之人，
    則各里長及椿腳之策動選民免費參加餐會，及陳報參加餐會之人數，係被告及張
    瑞德所交代，足堪認定。
  (四)共同被告張瑞德於九十一年十一月十日八時三十分之餐會中，上台致詞時，稱「
    各位大家把我挺落去好不好，給我一張票好不好，選議員要靠各位啦，我今天非
    常誠懇、誠心、誠意來拜託在座各位，我的厝邊，我的親朋摯友，給我拜託一下
    ，一人幫我找一張票就好，一票就好，這一票先謝謝，先感謝各位」等語，亦有
    現場錄影帶、照片及張瑞德於餐會發言譯文等可資佐證。張瑞德於餐會中，確有
    向參加餐會之選民請託投票支持其參選高雄市議員，並有參加餐會之證人高鈺輝
    、崔評、吳紹月、黃正雄、王信昌等人證述屬實（選他字卷第三五、五二、五七
    、七０、七八、九０頁）。是被告與張瑞德藉為張瑞德之子辦喜宴之機會，免費
    招待選民享用每桌三千八百元之餐飲，以此不正當之利益，與有投票權之選民約
    定投票權為一定之行使，事證明確。
  (五)證人蔡介欽、黃崑光、陳蔡根針、謝明倫、高坤山、謝明致、陳百山、李文識、
    趙評等人，於原審雖均證稱：在宮圓日本料理店吃飯時，未看到張詰旻云云（原
    審卷第一二四頁）。然查，九十一年十一月二日在宮圓日本料理店之餐會，係由
    張瑞德服務處主任之被告所安排，已如上述，而該餐會之目的，除請參予餐會之
    人，支持張瑞德競選高雄市議員外，並請託參予餐會之人策動選民免費參加九十
    一年十一月十日之喜宴，支持張瑞德競選高雄市議員，故被告雖於當日餐會未到
    場，仍無解其與張瑞德間之犯意聯絡及行為分擔。至張瑞德於偵審中，所供餐會
    時，未請託參予餐會之人投票支持其競選高雄市議員云云，顯屬為己避嫌之詞，
    不足憑信。
  (六)被告於高雄市調查處供稱：我自九十一年九月間，受我大哥張瑞德之請託，就任
    張瑞德服務處主任迄今，綜理選民服務事宜，另因張瑞德之子結婚喜宴及張瑞德
    募款餐會，各項準備工作繁雜，故幫忙籌辦執行工作等語（選他字卷第一四三頁
    反面）。被告既參予籌辦九十一年十一月十日之喜宴及募款餐會，明知發給親友
    之喜帖為五百桌，另二百五十桌是留給各里選民食用（被告於偵查中供承），而
    邀各里選民參予餐會，目的在為張瑞德之競選造勢，並請託投票支持張瑞德競選
    市議員，其有以免費享用餐飲，換取投票支持之目的犯意甚明。證人王威遠所證
    喜宴、餐會之喜帖、餐券，係由張瑞德與其家人或服務處人員與之接洽編印，及
    證人李文識等人所證張瑞德或服務處人員交與免費餐券，均不足為被告有利之依
    據。
  (七)綜上所，本案事證已臻明確，被告所辯，顯係卸責之詞，殊無足採，其犯行洵
    堪認定。
三、查，被告與張瑞德對於有投票權之人，交付不正利益，而約其投票權為一定之行
    使，核其所為，係犯公職人員選舉罷免法第九十條之一之投票行賄罪。被告就上
    開行為，與張瑞德間，有犯意聯絡及行為分擔，為共同正犯。被告與張瑞德係基
    於當次選舉賄選之單一犯，向多數人交付不正利益，應認為係繼續之單純一罪。
四、原審以不能證明被告犯罪，諭知無罪判決，尚有未洽。檢察官上訴意旨指摘原判
    決不當，為有理由，應由本院將原判決撤銷改判。爰審酌被告與其兄張瑞德向選
    民賄選，敗壞選舉風氣，影響選舉之正確性，及犯罪後飾詞卸責之態度等一切情
    狀，量處如主文所示之刑，並諭知易科罰金之折算標準，及依法宣告褫奪公權貳
    年。
據上論斷，應依刑事訴訟法第三百六十九條第一項前段、第三百六十四條、第二百九
十九條第一項前段，公職人員選舉罷免法第九十條之一第一項、第九十八條第三項、
刑法第十一條前段、第二十八條、第三十七條第二項、第四十一條第一項，罰金罰鍰
提高標準條例第二條，判決如主文。
本案經檢察官沈紹嘉到庭執行職務。
中    華    民    國     九十三     年       十       月        五      日
                              臺灣高等法院高雄分院刑事第八庭
                                  審判長法官  洪慶鐘
                                        法官  李嘉興
                                        法官  趙文淵
右正本證明與原本無異。
如不服本判決應於收受本判決後十日內向本院提出上訴書狀，其未述上訴理由者，
並得於提起上訴後十日內向本院補提理由書狀（均須按他造當事人之人數附繕本)「
切勿逕送上級法院」。
                                      書記官  彭筱瑗
中    華    民    國     九十三     年       十       月       八       日
附錄  本判決論罪科刑法條：
公職人員選舉罷免法九十條之一第一項：
對於有投票權之人，行求期約或交付賄賂或其他不正利益，而約其不行使投票權或為
一定之行使者，處五年以下有期徒刑，得併科新台幣四十萬元以上四百萬元以下罰金
。
                                                                      ＦＫ
